臺北高等行政法院判決　　　　　　　　　　　　　　九十二年度訴字第三四六六號
　　　　　　　　　　　　　　　.
　　原　　　告　萬岱保險代理人股份有限公司
　　代　表　人　甲○○○董事.
　　訴訟代理人　賴銘榮（會計師）
　　被　　　告　財政部臺北市國稅局
　　代　表　人　張盛和（局長）
　　訴訟代理人　乙○○
右當事人間因營利事業所得稅事件，原告不服財政部中華民國九十二年六月三日台財
訴字第○九二○○○六六一九號訴願決定（案號：第00000000號），提起行
政訴訟。本院判決如左：
　　主  文
原告之訴駁回。
訴訟費用由原告負擔。
　　事  實
一事實概要：原告截至民國（下同）八十七年度營利事業所得稅未分配盈餘申報案，
  列報彌補以往年度之虧損為新台幣（下同）一○、九五五、五九八元，案經被告予
  以剔除，核定原告當年度未分配盈餘二、二六三、四一一元，應加徵百分之十營利
  事業所得稅。原告不服，申請復查，經被告以九十一年十二月三十日（訴願決定書
  誤載為九十二年一月二日）財北國稅法字第○九一○二四三二六九號復查決定，駁
  回其申請，提起訴願，亦遭決定駁回，遂向本院提起行政訴訟。
二兩造聲明：
  (一)原告聲明：訴願決定及原處分均撤銷。
　(二)被告聲明：駁回原告之訴。
三兩造之爭點：
  原告主張，對未分配盈餘課稅，應以實際可供分配之稅後盈餘為準，其八十七年度
  並無任何保留盈餘，被告卻核定有未分配盈餘並加徵百分之十營所稅，顯有違誤，
  是否可採？
　(一)原告主張：
    1.未分配盈餘課徵之立法意旨，在避免營利事業藉保留盈餘規避股東之稅負，故
      須課徵之未分配盈餘，應以營利事業「實際可供分配之稅後盈餘」為準：
      (1)按所得稅法第六十六條之九規定：「自八十七年度起，營利事業當年度之盈
        餘未作分配者，應就該未分配盈餘加徵百分之十營利事業所得稅…。前項所
        稱未分配盈餘，係指經稽徵機關核定之課稅所得額，加計同年度依本法或其
        他法律規定減免所得稅之所得額、不計入所得課稅之所得額、已依第三十九
        條規定扣除之虧損及減除下列各款後之餘額：一、當年度應納之營利事業所
        得稅。二、彌補以往年度之虧損。三、已由當年度盈餘分配之股利淨額或盈
        餘淨額。…十、其他經財政部核准之項目。」。
      (2)按未分配盈餘課徵之立法理由：（一）由於現行營利事業所得稅之法定最高
        稅率僅百分之二十五，而綜合所得稅之法定最高稅率則為百分之四十，為避
        免營利事業藉保留盈餘規避股東之稅負，並基於實施兩稅合一制度後之損失
        ，不應由股東以外之納稅義務人負擔，爰於第一項明定，就當年度未分配盈
        餘加徵百分之十營利事業所得稅。（二）為正確計算應加徵百分之十之未分
        配盈餘，爰於第二項明定未分配盈餘之計算基礎，原則上以實際可供分配之
        稅後盈餘為準，即除當年度課稅所得額外，其屬依法減免所得稅之所得額、
        不計入所得額課稅之所得額，亦應併入計算未分配盈餘，同時各該營利事業
        依法不能分配（例如處分固定資產之溢價收入作為資本公積者）或已不存在
        之所得（例如已由當年度盈餘分配之股利淨額或盈餘淨額），亦予以減除，
        俾使未分配盈餘之計算臻於公平合理。
      (3)查原告八十七年度依商業會計法規定結算之營利事業稅後淨損為八○九、一
        九九元，因此原告八十七年度帳上並無任何保留盈餘數額，更無藉保留盈餘
        規避股東稅負之可能，依前揭所得稅法第六十六條之九之立法意旨，自毋須
        課徵八十七年度未分配盈餘之所得稅，至為灼然。
      (4)次查行政機關之行政處分應依公平合理原則，兼顧公平利益與人民權益之維
        護以適當方式為之，然被告之處分已侵害至原告之財產權，致使憲法第十五
        條之「人民之生存權、工作權及財產權，應予保障。」之規定，完全未獲落
        實，殊令人難以甘服。
    2.倘若納稅義務人並無負擔稅捐之能力，則無構成課稅要件之事實：稅捐構成要
      件要素為稅捐主體、稅捐客體、歸屬、稅基及稅率等，在稅捐主體與客體之間
      具有一定歸屬關係，並以該課稅客體為對象計算稅基，適用稅率，以計算出應
      納稅額。所謂稅捐客體即為表彰負擔稅捐能力指標之經濟財，倘納稅義務人並
      無負擔稅捐之能力，則無構成課稅要件之事實。原告以往年度均呈現虧損之窘
      況，又八十七年度亦為虧損，以致累積虧損數額仍鉅，自無負擔稅捐之能力。
      承前所述，稅捐債務自無存在之餘地，其理至明。
    3.所得稅法施行細則第四十八條之十規定：「本（所得稅）法所稱彌補以往年度
      虧損，係指營利事業以當年度之未分配盈餘實際彌補其以往年度累積虧損之數
      額。」，則若依原查之結果，認定原告八十七年當年度有未分配盈餘計二、二
      六三、四一一元，且有累積虧損達一○、九五五、五九八元，則原告以當年度
      之未分配盈餘實際彌補其以往年度累積虧損，應得列為計算當年度未分配盈餘
      之減項，亦無需課徵八十七當年度之未分配盈餘。
　(二)被告主張：
    原告八十七年度營利事業所得稅未分配盈餘申報，列報彌補以往年度之虧損一○
    、九五五、五九八元，被告初查以其無股東決議紀錄，否准認列，核定彌補以往
    年度之虧損為零元。原告不服，主張其自八十三年開業起至八十七年底之未分配
    盈餘仍為虧損，並無盈餘可供分配，自不應加徵未分配盈餘稅款。原告原列報彌
    補以往年度之虧損一○、九五五、五九八元，係依照所得稅法第六十六條之九第
    一項第二款之規定，召開股東常會決議通過彌補以往年度虧損後，自未分配盈餘
    中減除，應准予列報。申經被告復查決定以，經依原告所提示之八十七年度盈餘
    分配表及資產負債表，經核原告並無盈餘可供彌補以往年度虧損，亦即未實際發
    生彌補以往年度虧損，是被告剔除原列報彌補以往年度之虧損一○、九五五、五
    九八元，核定原告八十七年度之未分配盈餘為二、二六三、四一一元，並無不合
    等由，駁回其復查。原告仍表不服，訴稱其課徵之未分配盈餘應以營利事業「實
    際可供分配之稅後盈餘」為準，又倘若納稅義務人無負擔稅捐之能力，則無構成
    課稅要件之事實，原告八十七年度依商業會計法規定結算之營利事業稅後淨損為
    八○九、一九九元，帳上並無保留盈餘數額，自無需課徵未分配盈餘之所得稅。
    若依被告查核結果，認定原告八十七年度有未分配盈餘計二、二六三四一一元，
    且有累積虧損達虧損一○、九五五、五九八元，則原告以當年度核定之未分配盈
    餘彌補以往年度累積虧損，亦無需課徵八十七年度未分配盈餘之所得稅，提起訴
    願。案經財政部訴願決定以，原告八十六年度以前帳上累積虧損數為一○、九五
    五、五九八元，八十七年度帳載稅後淨損八○九、一九九元，並無當年度之帳載
    盈餘可資彌補其以往年度帳上之累積虧損。故依所得稅法第六十六條之九第二項
    之規定，計算其應加徵百分之十營利事業所得稅之未分配盈餘時，因未符合「彌
    補以往年度之虧損」減除項目之規定，不得減除之。從而，被告以原告本年度未
    實際發生彌補以往年度虧損，剔除原列報彌補以往年度之虧損數一○、九五五、
    五九八元，核定原告八十七年度之未分配盈餘為二、二六三、四一一元，並無不
    合等由，駁回其訴願。茲原告復執陳詞爭執，尚難謂為有理由。據上論述，本件
    原處分及所為復查、訴願決定均無違誤，為此請求判決如被告答辯之聲明。
　　理  由
一按「自八十七年度起，營利事業當年度之盈餘未作分配者，應就該未分配盈餘加徵
  百分之十營利事業所得稅，不適用第七十六條之一規定。前項所稱未分配盈餘，係
  指經稽徵機關核定之課稅所得額，加計同年度依本法或其他法律規定減免所得稅之
  所得額、不計入所得課稅之所得額、已依第三十九條規定扣除之虧損及減除左列各
  款後之餘額：一‧‥‥‥二、彌補以往年度之虧損。‥‥‥前項第三款至第八款，
  應以截至各該所得年度之次一會計年度結束前，已實際發生者為限。．．．」為所
  得稅法第六十六條之九所明定。
二本件原告截至八十七年度營利事業所得稅未分配盈餘申報案，列報彌補以往年度之
  虧損為一○、九五五、五九八元，案經被告予以剔除，核定原告當年度未分配盈餘
  二、二六三、四一一元，應加徵百分之十營利事業所得稅。原告不服，循序申請復
  查、提起訴願，均遭決定駁回，復起訴主張對未分配盈餘課稅，應以實際可供分配
  之稅後盈餘為準，其八十七年度並無任何保留盈餘，被告卻核定有未分配盈餘並加
  徵百分之十營所稅，顯有違誤，詳如其起訴狀事實欄所載理由等語。
三查原告經營人壽保險代理人業務，八十七年度營利事業所得稅未分配盈餘，委託賴
  銘榮會計師辦理查核簽證申報，列報彌補以往年度虧損一○、九五五、五九八元，
  經被告依原告所提示八十七年度盈餘分配表及資產負債表，並無盈餘可供彌補以往
  年度虧損，即未實際發生彌補以往年度虧損，乃剔除原列報彌補以往年度虧損之一
  ○、九五五、五九八元，核定其八十七年度未分配盈餘為二、二六三、四一一元，
  應加徵百分之十營利事業所得稅二二六、三四一元，揆諸首揭規定，自無不合。至
  於原告訴稱：其八十七年度依商業會計法規定結算之稅後淨損八○九、一九九元，
  並無保留盈餘數額，自無需課徵未分配盈餘所得稅等語。查原告八十六年度以前帳
  上累積虧損數額為一○、九五五、五九八元，八十七年度帳載稅後淨損八○九、一
  九九元，並無當年度之帳載盈餘可資彌補其以往年度之帳上累積虧損，不符首揭法
  條「彌補以往年度虧損」減除項目之規定，自不得減除，被告之原核定，並無不合
  ，原告所訴，洵不足採。
四綜上說明，本件被告就原告八十七年度營利事業所得稅未分配盈餘之核定處分，核
  無違誤，訴願決定，予以維持，亦無不合，原告起訴意旨，非有理由，應予駁回。
五據上論結，本件原告之訴為無理由，依行政訴訟法第九十八條第三項前段，判決如
  主文。
中　　　華　　　民　　　國　　九十三　　年　　　十　　　月　　二十八　　日
                　　 臺 北 高 等 行 政 法 院   第 四 庭
                                    審 判 長   法  官  王立杰
                                               法  官  胡方新
                                               法  官  黃本仁
右為正本係照原本作成。
如不服本判決，應於送達後二十日內，向本院提出上訴狀並表明上訴理由，如於本判
決宣示後送達前提起上訴者，應於判決送達後二十日內補提上訴理由書（須按他造人
數附繕本）。
中　　　華　　　民　　　國　　九十三　　年　　 十一 　　月　　　一　　　日
            　　　　　　　　　  　             書記官  姚國華
